臺灣基隆地方法院民事裁定　　　　　 100年度司養聲字第30號
聲　請　人　黃瓊儀
即收養人
聲　請　人　謝璿風
即被收養人
法定代理人　謝啟毅
關　係　人　邱宜薰
上列當事人聲請收養認可事件，本院裁定如下：
    主  文
認可黃瓊儀於民國一百年五月六日收養謝璿風為養子。
程序費用新臺幣壹仟元由聲請人負擔。
    理  由
一、按夫妻收養子女時，應共同為之。但夫妻之一方收養他方之
    子女，得單獨收養；子女被收養時，應得其父母之同意。但
    父母之一方或雙方對子女未盡保護教養義務或有其他顯然不
    利子女之情事而拒絕同意者，不在此限：滿七歲以上之未成
    年人被收養時，應得其法定代理人之同意；收養應以書面為
    之，並向法院聲請認可。收養有無效、得撤銷或違反其他法
    律規定者，法院應不予認可；法院為未成年人被收養之認可
    時，應依養子女最佳利益為之；收養自法院認可裁定確定時
    ，溯及於收養契約成立時發生效力，民法第1074條第1款、
    第1076條之1第1項第1款、第1076條之2第2項、1079 條、第
    1079條之1、第1079條之3本文分別定有明文。復按法院認可
    兒童及少年收養事件，應基於兒童及少年之最佳利益，斟酌
    收養人之人格、經濟能力、家庭狀況及以往照顧或監護其他
    兒童及少年之紀錄決定之。滿七歲之兒童及少年被收養時，
    兒童及少年之意願應受尊重。法院認可兒童及少年之收養前
    ，應命主管機關或兒童及少年福利機構進行訪視，提出調查
    報告及建議。收養人或收養事件之利害關係人亦得提出相關
    資料或證據，供法院斟酌。父母對於兒童及少年出養之意見
    不一致，或一方所在不明時，父母之一方仍可向法院聲請認
    可。經法院調查認為收養乃符合兒童及少年之最佳利益時，
    應予認可，兒童及少年福利法第14條第1項、第2項、第4 項
    、第7項亦有明文。
二、本件聲請意旨略以：聲請人即收養人黃瓊儀（女，民國○○年
    ○月○日生，身分證統一編號：Ｚ000000000）願收養聲請人即
    被收養人謝璿風（男、民國○○年○月○日生，身分證統一編號
    ：Ｚ000000000）為養子女，並與被收養人訂立書面收養契約
    ，已經被收養人之法定代理人謝啟毅之同意，聲請本院准予
    認可等語，並提出收養子女契約書、收養同意書、收養調查
    表、收養人之健康檢查表、收養人及被收養人之戶籍謄本等
    件為證。
三、經查：
  (一)被收養人係滿七歲以上之未成年人，本件收養已得其法定代
    理人即生父謝啟毅之同意，有上開證據足憑，復經收養人及
    被收養人之法定代理人於民國（下同）100年9月30日到院陳
    明收養及出養之意願可據。
  (二)被收養人生母邱宜薰於100年9月30日到院表示不同意本件收
    養，稱因為還想和被收養人維持親子關係，當時與被收養人
    生父離婚時有兩個小孩，當時協議各監護一個小孩，扶養費
    用各自負擔，被收養人生父負擔被收養人之扶養費用，其則
    負擔另一個小孩之扶養費用等語（詳參同日訊問筆錄）。
  (三)被收養人謝璿風於100年9月30日到院訊問時，稱呼收養人黃
    瓊儀為媽媽，其稱和收養人同住很幸福，且希望繼續和收養
    人同住等語（詳參同日訊問筆錄）。
  (四)本件經本院囑託財團法人聖功社會福利慈善基金會對收養人
    及被收養人進行訪視，其評估建議略謂：「養母、生父評估
    ：1.出養必要性：生父與養母認交往6 年並於98年結婚，婚
    後育有1名子女，被收養人自2歲一直認為養母為親生母親，
    且疼愛被收養人如同親生兒子，因此養母希望透過合法收養
    ，讓被收養人正式成為養母之兒子，推估有其出養必要性。
    2.親職能力：養母自被收養人2 歲即照顧迄今，對被收養人
    作息、喜好及個性能清楚說明，推估養母有一定的親職能力
    。3.經濟狀況：養母為家庭主婦，生父為中船外包商，工作
    收入穩定，足以提供被收養人生活所需；現居住處為養母父
    親名下所有，室內環境簡潔，居住房間些許擁擠，但能提供
    被收養人穩定環境。4.支援系統：養母全家與養母家人同住
    ，生父手足也居於高雄，但平常除電話連絡，不定時會回家
    庭聚餐；生父父母在基隆，過年過節時家會回基隆探視長輩
    ，養母、生父都有良好支援系統。被收養人部分：被收養人
    對於目前生活感到快樂，表示喜歡與生父、養母及養母家人
    共同居住，從被收養人與養母互動自然，被收養人對養母應
    有一定情感依附。綜觀上述：養母自被收養人2 歲即照顧迄
    今，對被收養人視如己出付出關愛，而被收養人迄今均認為
    養母為其親生母親，對養母應有一定情感，且被收養人對於
    目前生活亦感到快樂，故評估養母黃瓊儀收養被收養人謝璿
    風應無不適」等語，此有財團法人聖功社會福利慈善基金會
    100年7月29日聖功基字100415號函附收出養案訪視調查報告
    在卷可憑。
四、被收養人生母固以希望和被收養人維持親子關係為由拒絕本
    件收養，然查：
    (一)被收養人生母自承其對被收養人並未負擔扶養費用，又依
      財團法人聖功社會福利慈善基金會前開訪視調查報告所載
      ，被收養人認為收養人係其親生母親，一直不知收養人實
      非其生母，顯見被收養人生母並無積極與被收養人進行會
      面交往，致被收養人對於收養人非其生母一事毫不知悉。
    (二)本件被收養人之生母雖不同意本件收養，惟按法院為認可
      收養之裁定，係以國家司法機關之公權力，介入當事人之
      私法行為，以保護被收養人及其本生父母或其他利害關係
      人之利益，維護人倫秩序，增進社會福址，如有父母對於
      子女出養之意思不一致，自應以被收養人之生活扶養、身
      心健全發展及倫理道德之培養，全盤為被收養人利益考量
      。本院斟酌前開收養訪視調查報告、被收養人之意願及被
      收養人生母拒絕同意之理由，並考慮被收養人之最佳利益
      ，認為被收養人之生父與生母離婚後，衡諸常情，未任親
      權之生母若誠摯地希望負起對子女教育、身心之健全發展
      及培養倫理道德等習性之責任，應積極與被收養人進行會
      面交往，以培養、維繫親子間之感情，惟被收養人生母未
      以積極作為擔負教養被收養人之責，亦未誠摯關心被收養
      人，致被收養人認為收養人係其親生母親，而不知其親生
      母親另有其人，被收養人生母與被收養人雖有血緣關係，
      卻無實質親子關係，顯然未盡保護教養義務；另考量收養
      人自被收養人二歲起照顧迄今，對被收養人作息、喜好及
      個性清楚明瞭，被收養人並認收養人為其親生母親，覺得
      和收養人同住很幸福，希望能繼續與收養人同住，由收養
      人照護被收養人，應能滿足被收養人心理上之需要，而收
      養人、被收養人及其生父已共同生活數年，彼此已建立穩
      定且緊密之情感連結，組成幸福美滿之家庭，顯見被收養
      人生母拒絕本件收養，將使被收養人無法與收養人間建立
      法律上身分關係，對被收養人家庭結構之完整造成缺憾，
      顯不利於被收養人，亦與法律規定有間。揆諸前開說明，
      足認被收養人之生母對子女未盡保護教養義務，顯然不利
      子女之情事而拒絕同意，本件收養自毋庸再得其同意。
五、本院審酌上情，認被收養人生父已與收養人結婚，且被收養
    人認收養人為其親生母親，顯見收養人與被收養人相處融洽
    ，彼此已建立深厚之情感及依附關係，又收養人有足夠之教
    養能力，足以照顧扶養被收養人，並將被收養人視如己出，
    復斟酌收養人所能提供之環境、資源、健康及一切情狀，均
    足以對被收養人為妥善之照顧，收養人顯然可以提供被收養
    人穩定之成長環境。另被收養人謝璿風於接受訪視時，明白
    表示喜歡與生父、收養人及收養人之家人共同居住，對於目
    前生活感到快樂，而被收養人已年滿九歲，目前就讀高雄市
    二苓國小，有自行思考之能力，子女意願應予以尊重。為使
    收養人與被收養人間建立合法之親子關係，給予被收養人完
    整之家庭，將被收養人出養予收養人，其理由應屬正當，亦
    符合被收養人之最佳利益。雖生母不同意本件收養，惟顯然
    不利子女已如前述，依法自得免除其同意，以保護被收養人
    之權利，本件收養復無收養無效或得撤銷之情形，是本件收
    養依法應予認可，並溯及於100年5月6 日簽訂收養書面契約
    時發生效力。
六、依非訟事件法第21條第1項、第23條、第24條第1項，民事訴
    訟法第85條第1項前段，裁定如主文。
七、如不服本裁定，應於裁定送達後10日內向本院提出抗告狀，
    並繳納抗告費新臺幣1,000元。
中    華    民    國  100    年    10    月    24    日
                  家事法庭司法事務官        黃  勝  麟